臺灣新竹地方法院民事判決　　　　　　　 93年度訴字第594號
原　　　告　甲○○
　　　　　　　　　　　　號一樓.
訴訟代理人　張玉琳律師
　　　　　　彭火炎律師
複代理人　　丁○○
被　　　告　丙○○○○○○
　　　　　　　　　　　　八號
上列當事人間請求返還買賣價金事件，本院於民國94年7月21日
言詞辯論終結，判決如下：
    主      文
被告應給付原告新台幣壹佰玖拾壹萬元，及自民國九十三年十月
十二日起至清償日止，按週年利率百分之五計算之利息。
訴訟費用由被告負擔。
本判決於原告以新台幣陸拾參萬柒仟元為被告供擔保後，得假執
行；但被告如以新台幣壹佰玖拾壹萬元為原告預供擔保，得免為
假執行。
    事實及理由
一、原告主張：
（一）緣兩造於民國（下同）92年10月13日訂立不動產買賣契約
      書，約定由原告以總價款新台幣（下同）5,350,000 元，
      向被告購買坐落新竹縣芎林鄉○○段第1042地號、面積
      16910.41平方公尺土地內如契約附圖所示範圍370 坪之土
      地，並特別約定：一、本案係屬持分共有土地，若於92年
      10月25日前，另一位所有權人不願辦理分割時，雙方同意
      無條件解除契約，乙方（即被告）退還已收價款。二、乙
      方須配合蓋農舍〈以乙方名義申辦農舍〉。三、乙方須提
      供本標的土地供甲方設定抵押權，設定金額本金最高限額
      10,000,000元正（見買賣契約第12條其他特約事項），原
      告並先後於92年10月13日付款60,000元、同月20日付款
      1,850,000元（含現金250,000元及同日支票1,600,000元
      ）合計付款1,910,000元。
（二）惟查被告並未依買賣契約上揭約定，於92年10月25日前徵
      得另一位所有權人張鳳英之同意辦理土地分割，一再拖延
      本件買賣契約之履行，而遲至近半年後之93年6 月17日，
      始經另位所有權人張鳳英同意分割出同段1042之3號土地
      ，兩造間之買賣契約第12條第1項既約定：「本案係屬持
      分共有土地，若於92年10月25日前，另一位所有權人不願
      辦理分割時，買賣雙方同意無條件解除契約，乙方（即被
      告）退還已收價款」，被告又未按照契約約定之時期提出
      給付，原告自得行使上開約定解除權，請求被告返還其所
      受領之買賣價金。
（三）又查，被告亦未依買賣契約第12條第2項及第3項：「本案
      乙方（即被告）須配合蓋農舍〈以乙方名義申辦農舍〉」
      、「乙方須提供本標的供甲方設定抵押權，設定金額本金
      最高限額10,000,000元正」二項特約約定，以被告之名義
      申辦蓋建農舍以及提供買賣土地設定本金最高限額10,000
      ,000 元之抵押權予原告。且迭經原告於93年8月26日及同
      年9月17日，各以新竹英明街郵局第1071號、第1165號函
      ，二度各定20日及10日之期間，催告被告履行，亦無效果
      ，致原告不得已而於93年10月1日，以同上局第1213號存
      證信函通知解除契約，而為求慎重起見，特再以本起訴狀
      繕本之送達作為解除本件買賣契約之意思表示，兩造間之
      買賣契約，既因被告未按期履行而經解除，被告所受領之
      1,910,000元價金，即屬無法律上之原因而受利益，原告
      自得依據民法第259條或不當得利規定，請求被告返還其
      受領之本件價金。
（三）按「原告以單一之聲明主張數項訴訟標的而就各該訴訟標
      的定有先後請求裁判之順序，於先位訴訟標的有理由時，
      即不請求就備位訴訟標的為裁判者，與預備訴之合併須先
      位訴之聲明與備位訴之聲明，相互排斥而不相容者，尚屬
      有間，學說上稱為類似的預備訴之合併」（82年台上字第
      1429號裁判要旨參見）。本件原告先位訴訟標的，為買賣
      契約書第12條約定賣方（被告）未於92年10月25日前取得
      另一位所有權人張鳳英同意並辦訖買賣標的土地370 坪之
      分割時，買賣雙方同意無條件解除契約，賣方退還已收價
      款之約定解除權之行使，請求被告依約定義務退還已收價
      款。退步言之，若認原告上開先位主張尚非可採，則請審
      究原告備位訴訟主張，亦即被告亦未依買賣契約另為「被
      告須配合以伊名義申辦農舍暨提供買賣標的設定本金最高
      限額10,000,000元之抵押設定予原告」之約定，申辦農舍
      並設定抵押予原告，經原告於93年8月26日、9月17日，二
      度各定相當期限催告履行無果，業經原告於同年10月1 日
      行使法定解除權在案，原告亦得依回復原狀規定，請求返
      還本件已付買賣價金。
（四）對被告答辯之陳述：
  １、本件買賣契約書第12條第1項僅約定「本案係屬持分共有
      土地，若於92年10月25日前，另一位所有權人不願辦理分
      割時，雙方同意無條件解除契約，乙方返還已收價款」，
      並未約定該另一位共有人分割土地之事宜，由曨成不動產
      仲介經紀有限公司負責協調，被告答辯主張如何分割協調
      應由曨成公司為之，故伊並無違約，原屬無據，且更顯與
      契約文字約定不符，而無可採。況查，本件買賣契約書內
      第3條亦已明白約定，買賣契約成立時付款60,000元、土
      地分割完成時買方應支付1,850,000元，並無被告答辯主
      張所稱「兩造協議將價金暫交仲介公司保管、原告於93年
      2月6日授權仲介公司撥付買賣價金予被告」之情事，原告
      早已依約於訂約日給付該60,000元並提前於92年10月20日
      付款該1,850,000元無訛，是以原告早即已依買賣契約約
      定支付價金，至於被告與仲介公司間有無約定或為如何約
      定，係屬被告與仲介公司間之內部約定，尤不得拘束原告
      依買賣契約所得行使之權利，更至灼明。又且，退步而言
      ，縱係由該仲介公司協調共有人張鳳英之分割手續事宜，
      亦無解於被告之無法按照兩造間買賣契約約定履約之違約
      責任。
  ２、又本件買賣契約書第12條第3項係明文約定「本案乙方須
      提供本標的供甲方設定抵押權，設定金額本金最高限額
      10,000,000元」，被告解為係約定在「原告付清買賣價金
      並於農舍建築完竣後，方辦理此項設定手續」，亦顯上開
      文字約定不符。況經傳訊證人乙○○到庭，同亦證實被告
      所為上開主張並非事實。再依本件買賣契約第3條第4項之
      約定，可知本件買賣係約定在不動產產權移轉登記予買方
      或指定登記人名義後之10日內始須付清尾款，則在產權移
      轉登記完畢之時，產權既已登記完畢，顯然已無設定抵押
      予買方必要。更查該時不動產產權既已移轉登記至買方或
      指定人名下，被告已非不動產所有人，又焉能提供該不動
      產設定抵押予原告？均足明被告答辯主張係在付清買賣價
      金及農舍興建完畢之後，才須設定抵押（亦即被告現無遲
      延責任），均確非可採，從而被告確有遲延給付事實殊明
      ，原告以被告給付遲延而解除契約為本件請求，自屬有據
      。
  ３、末查被告雖再辯稱當初乙○○拖延，致被告沒有辦法辦好
      抵押權登記云云。但查乙○○到庭已稱伊在93年1 月拿到
      地政機關複丈結果通知書，2 月初申請農業證明被駁回後
      ，即告知仲介公司，把案件轉交處理。然至本件起訴之93
      年10月間，已長達8月左右，又自共有人張鳳英分割出買
      賣土地之93年6月17日起算，至原告催告起訴之10月間，
      亦達近4月之期間，被告均未辦妥抵押設登記完成（依土
      地登記辦案期限規定，申辦抵押權僅需2日即應完成），
      被告顯無意辦理而有遲延。
  ４、末查原告所交付之第二期款即92年10月20日之支票已指名
      被告為受款人，且不論本件買賣第2期款1,850,000元是否
      交由被告簽收或仲介公司曾芳彥簽收，但均已經被告在93
      年2月6日收訖該價款，且更無解於被告經原告二度定期催
      告後仍未依約申辦農舍蓋建及設定本金最高限額10,000,
      000元之抵押權予原告作為擔保之遲延責任暨原告已於93
      年10月1日以存證函解除本件買賣契約之事實，自不因該
      價款係交由被告簽收或仲介公司簽收而有差異，被告答辯
      並無可採。
（五）為此聲明：除供擔保金額外，餘如主文所示。
二、被告則以：
（一）兩造買賣契約書第12條第1項雖約定「本案係屬持分共有
      土地，若於92年10月25日前，另一位所有權人不願辦理分
      割時，雙方同意無條件解除契約，乙方返還已收價款」，
      但查兩造買賣係由設於新竹縣竹東鎮○○路76號之曨成不
      動產仲介經紀有限公司所居間介紹，而對於買賣土地共有
      人間之協調分割等事宜，交均由該公司負責，是兩造於簽
      訂買賣契約時，兩造連同仲介公司曾口頭言明，唯恐另共
      有人張鳳英不願辦理分割，被告無法履約，故協議將原告
      應付第一期、第二期價金，均暫交由仲介公司保管，俟共
      有人張鳳英同意辦理分割時，方由仲介公司將第一期、第
      二期價金交付被告，至於協調時程、方式係由仲介公司主
      導，被告不得而知，被告僅知共有人張鳳英須同意辦理分
      割並交付證件，買賣契約方屬生效，被告才能取得價金，
      是本案兩造雖係於92年10月13日簽約，但被告實際係於93
      年2月6日方受仲介公司之通知稱共有人已同意分割，請被
      告前往受領價金，仲介公司方將款項轉帳存入被告於華南
      商業銀行竹東分行000000000000帳戶內，是依上開情狀，
      若原告認被告違約，未於約定之92年10月25日前，徵得共
      有人同意辦理分割，而擬解除契約，豈有可能於93年2月
      6日仍授權或同意價金保管人即仲介公司撥付買賣價金與
      被告。亦可解為原告應有同意被告就該部分之給付緩期履
      行之意思，原告認被告違約，純係因辦理相關手續時程無
      法掌握，不耐久候所致，但有關手續非被告所能主導，全
      係由原告所委任之地政士辦理，被告僅配合提供所有必要
      之文件而已，原告認被告違約，顯有誤會。
（二）又本件買賣所衍生之一切應辦理之手續，均係由原告所指
      定之地政士辦理，所有應提供之文件、證件、用印，被告
      一經通知，均全力配合，並無不配合情事，且兩造固有約
      定被告需提供買賣標的供原告設定本金最高限額10,000,
      000元之情事，但係指原告付清買賣價金並將農舍建築完
      竣後，方辦理此項手續，以保障原告支付買賣價金及興建
      農舍工程款之權益，現今買賣價金迄未付清，農舍迄未興
      建，原告期前請求，顯無理由。
（三）兩造所定不動產買賣契約書第3條第2項約定：第二次付款
      係於分割完成日，由甲方支付1,850,000元正予乙方。而
      原告稱其於92年10月20日即已將該期款項交付，姑不論其
      給付（尚未分割完成）之原因為何，若無其他約定，為何
      原告未將款項逕交予被告簽收？而係由他人代理簽收，況
      該代理簽收款項之人，並未經被告授權或委任，實際上該
      期款項係原告期前交付仲介公司，並交代仲介公司俟另位
      所有權人張鳳英同意分割時，方可給付與被告，否則若被
      告於92年10月26日起違約，豈有可能於93年2月6日仍受仲
      介公司通知前往受領第二期款項？若被告於92年10月26日
      起違約，原告所有之存證信函均未曾提及土地分割部分？
      反而係催請被告履行分割後之契約義務（申辦農舍及抵押
      設定）？
（四）至於買賣契約第12條第2項及第3項，有關申辦農舍及提供
      抵押設定部分，原告主張全係因不了解代書辦理流程，誤
      會所致。蓋雙方買賣標的即新竹縣芎林鄉○○段1042之3
      地號土地，雖於93年6月17日分割完成，但仍係被告與共
      有人張鳳英所共有，被告要取得所有權全部，尚需與共有
      人張鳳英辦理「交換移轉登記」，於辦妥交換登記後，被
      告方取得完整之所有權，同時才能以被告名義申蓋農舍，
      被告也才有資格將買賣標的完整提供設定抵押權，是原告
      於被告尚未就買賣標的（即分割土地）交換登記完成前，
      要求被告申辦農舍及提供辦理抵押權設定，非但法所不許
      ，亦屬強人所難。
（五）又辦理本案相關手續之前後任代書，一為乙○○係原告之
      外甥，一為劉得誨，均為原告或仲介公司所指定，可詢問
      該二人以了解被告是曾經拒絕或遲延配合辦理相關手續，
      原告認被告不配合申辦農舍及提供設定抵押權，顯有誤會
      。實際上被告認知抵押權設定係於農舍建竣後方行辦理，
      縱有誤會，被告仍願完全配合，而兩造簽約迄今，就申辦
      農舍及抵押權設定兩部分，被告從未受通知應行準備任何
      資料文件，又何來不配合之可言？綜上所陳，原告認為被
      告違約，顯有誤會。
（六）為此聲明：原告之訴及假執行之聲請均駁回；如受不利判
      決，願供擔保請准免為假執行。
三、兩造不爭執事項：
（一）兩造於92年10月13日訂立不動產買賣契約，約定原告以總
      價5,350,000元向被告購買坐落新竹縣芎林鄉○○段第
      1042地號、面積16910.41平方公尺土地內，面積370坪特
      定土地。
（二）原告於92年10月13日交付被告訂金60,000元、同月20日交
      付1,850,000元（含現金250,000元及同日支票1,600,000
      元）交由曨成不動產仲介經紀有限公司承辦人曾芳彥代收
      。嗣被告於93年2月6日收訖該價款（扣除仲介費及被告另
      向曨成不動產仲介經紀有限公司預借款，實收1496,000
      元）。
（三）被告於93年6月17日業將系爭土地另行分割出同段1042-3
      地號（369．95坪），被告共有持分5分之2，訴外人張鳳
      英共有持分5分之3。
（四）被告於93年8月26日及同年9月20日，收受原告新竹英明街
      郵局第1071號、第1165號存證信函，內容係原告各定20日
      及10日期間催告被告申辦農舍執照及設定金額本金最高限
      額10,000,000元之抵押權；嗣於93年10月1日，原告以同
      上局第1213號存證信函通知被告解除契約，被告於同年月
      5日收訖。
四、兩造爭執之點：
    原告主張被告未依約於92年10月25日前取得系爭土地共有人
    同意並辦妥買賣標的土地370坪之分割，且未依約以被告名
    義申辦農舍暨設定本金最高限額10,000,000元之抵押權予原
    告等情，惟為被告所否認，並以前開情詞置辯，是本件爭執
    之點厥為，本件原告可否主張被告違反兩造不動產買賣契約
    第12條第1、2、3項約定，解除本件買責契約並請求返還價
    金？茲述之如下：
（一）查系爭土地買賣係由曨成不動產仲介經紀有限公司居間介
      紹，於92年10月13日兩造訂立不動產買賣契約書第12條第
      1項固有約定「本案係屬持分共有土地，若於92年10月25
      日前，另一位所有權人不願辦理分割時，雙方同意無條件
      解除契約，乙方返還已收價款」等情，惟於92年10月17日
      ，系爭土地另共有人即訴外人張鳳英出具協議書同意就系
      爭土地各自應有部分辦理分割為單獨所有，故原告乃於92
      年10月20日交付1,850,000元（含現金250,000元及同日支
      票1,600,000元）由曨成不動產仲介經紀有限公司經紀人
      曾芳彥代保管等情，業據證人即本件土地買賣契約承辦人
      戊○○證述甚詳（卷第28頁），並有兩造所不爭執之土地
      買賣契約書、協議書、保管條附卷可稽，堪信為真實。是
      系爭土地共有人張鳳英既已於92年10月25日期限前出具協
      議書同意分割，即無「另位所有權人不願辦理分割」之情
      事，原告主張依前開契約書第12條第1項約定解除契約已
      與約定文義不符。況系爭土地嗣於93年6月17日業已另行
      分割出同段1042-3地號，面積1,223平方公尺（折算近370
      坪），而曨成不動產仲介經紀有限公司並於93年2月6日將
      原告所交付之前揭1,850,000元款項扣除被告應付之仲介
      費用及欠款後匯入被告所有華南商業銀行帳戶，此有活期
      儲蓄存款存摺附卷可稽，依兩造不動產買賣契約書第3條
      第2項約定，第2次付款應於分割完成日雙方至地政士處用
      印，並繳齊全部過戶相關文件時，甲方（即原告）始應支
      付1,850,000元予乙方（被告）。原告對曨成不動產仲介
      經紀有限公司於系爭土地分割完成前支付第2次款予被告
      均未異議，且於93年8月26日及同年9月17日寄送被告之存
      證信函，內容均係催告被告應依約辦妥農舍執照及就系爭
      土地設定最高限額10,000,000元之抵押權，而隻字未提及
      系爭土地有逾期未辦理分割之情事，足認原告主觀亦認被
      告未有違反契約第12條第1項之情形，是縱認兩造不動產
      買賣契約書第12條第1項所定之92年10月25日為兩造約定
      系爭土地應實際分割完畢之期限，亦應解為原告事後有同
      意被告就該部分給付為緩期履行之意思。從而，原告以被
      告違反系爭土地買賣契約第12條第1項約定而解除契約，
      應無理由，其解除不生效力。
（二）次查兩造所訂之系爭土地買賣契約第12條第2項、第3項分
      別約定：「本案乙方（即被告）須配合蓋農舍〈以乙方名
      義申辦農舍〉所須之費用由甲方（即原告）支付，期限限
      於乙方備證日起1年6個月完成興建」、「本案乙方須提供
      本標的供甲方設定抵押權，設定金額本金最高限額10,000
      ,000 元正」等情。又證人即經手本件土地買賣之曨成不
      動產仲介經紀有限公司承辦人戊○○亦證稱：「（特約事
      項第二點、第三點約定目的為何？）買方買370坪沒有辦
      法蓋農舍，所以才要求原地主用其名義申辦農舍。期限自
      出賣人備證日期應該是指92年10月20日起算1年6個月完成
      興建。第三點約定的目的是農舍興建完畢後，使用執照下
      來以後，因為名義還是原地主，所以買方要求原地主把土
      地連房子設定10,000,000元的抵押權給他」等語（卷第28
      頁），足認依上開土地買賣契約第12條第2項約定，被告
      應配合原告以被告名義申辦農舍，且須於92年10月20日起
      1年6個月內即94年4月19日前完成農舍興建，惟迄本件言
      詞辯論終結前，被告尚未以其名義申辦農舍執照。又被告
      雖辯稱兩造係約定俟原告付清買賣價金並於農舍建築完竣
      後，方辦理抵押權設定手續，另證人戊○○亦證稱係於農
      舍興建完畢使用執照核發後，賣方再將系爭土地連同農舍
      設定抵押權予買方云云，惟與系爭土地買賣契約第12條第
      3項文字不符，且本件土地買賣承辦代書乙○○亦到庭證
      稱：「在土地分割完成之後（辦理抵押權設定）」、「（
      當初有沒有約定在農舍興建完，才辦理10,000,000 元抵
      押權的設定？）沒有。因為農舍興建是由買方出資，而且
      買方已付了買賣的價款，但農舍的興建是賣方名義，所以
      要設定抵押權作為賣方的履約擔保」等語（卷第68、69頁
      ），參以本件買賣契約第3條第4項係約定產權移轉登記至
      買方或其指定之登記人名義後之10日付清尾款，則如原告
      已依約付清買賣價金，產權必已移轉登記完畢，此時又有
      何設定抵押權擔保之必要？是認應以證人乙○○所述較為
      可採，即兩造土地買賣契約第12條第3項約定，應解為系
      爭土地分割完成後，被告即應辦理抵押權設定。
（三）按給付有確定期限者，債務人自期限屆滿時起，負遲延責
      任；給付無確定期限者，債務人於債權人得請求給付時，
      經其催告而未為給付，自受催告時起，負遲延責任。其經
      債權人起訴而送達訴狀，或依督促程序送達支付命令，或
      為其他相類之行為者，與催告有同一之效力。前項催告定
      有期限者，債務人自期限屆滿時起負遲延責任。民法第
      219條定有明文。查依系爭土地買賣契約第12條第2項、第
      3項所定，被告應配合原告以被告名義申辦農舍，且於系
      爭土地分割完成，被告即應辦理抵押權設定予原告，惟被
      告迄未辦理，原告並已於93年8月26日，以新竹英明街郵
      局第1071號存證信函定期催告被告應於文到20日內申辦農
      舍執照及設定本金最高限額10,000,000元之抵押權，而前
      開存證信函被告已於93年8月26日收受等情，業為兩造所
      不爭，並有存證信函及掛號郵件收件回執各一件為證。惟
      被告於原告前開催告期限屆滿時即93年9月15日止，仍未
      申辦農舍執照及設定本金最高限額10,000,000元之抵押權
      ，堪認原告主張被告應負遲延責任一節為真正。
（四）再按契約當事人之一方遲延給付者，他方當事人得定相當
      期限催告其履行，如於期限內不履行時，得解除契約，民
      法第254條定有明文。查，本件基於前述，被告未配合原
      告以被告名義申辦農舍及辦理抵押權設定登記，且經原告
      定期催告其履行，亦未履行，被告自應負遲延責任。又查
      ，原告於被告遲延給付後，再於93年9月17日以新竹英明
      街郵局第1165號存證信函定10日之期限催告被告履行，惟
      被告仍未履約，原告並於93年10月1日以同局第1213號存
      證信函通知被告解除契約，上開存證信函分別經被告於93
      年9月20日及同年10月5日收受之事實，有兩造所不爭之存
      證信函及掛號郵件收件回執、投遞簽收清單各一件附卷可
      稽。且原告為求慎重，於提起本件訴訟時，再以起訴狀繕
      本送達被告為解除契約之意思表示等情，亦有起訴狀可參
      ，而前開起訴狀已於93年10月11日送達被告，有送達回證
      在卷足憑，從而，原告主張業已依法解除兩造之前開買賣
      契約等情，自屬有據。至被告抗辯其尚需與共有人張鳳英
      辦理「交換移轉登記」，方能申蓋農舍及提供買賣標的設
      定抵押權云云，核屬其與訴外人張鳳英之內部共有關係，
      與原告無涉，自不得據為其無法履約之合理事由，所辯應
      無可採。
（五）末按契約解除時，當事人雙方回復原狀之義務，除法律另
      有規定或契約另有訂定外，依左列之規定，由他方所受領
      之給付物，應返還之；受領之給付為金錢者，應附加自受
      領時起之利息償還之，民法第259條第1款、第2款定有明
      文。查原告就前開向被告購買之系爭土地，已於92年10月
      13日給付60,000元、同月20日給付1,850,000元之價金等
      情，為兩造所不爭執；而本件原告既已依法解除兩造間之
      契約，則原告基於民法第259條第1款之規定，請求被告應
      將其已繳之價金1,910,000元返還，並給付自起訴狀繕本
      送達翌日即93年10月12日起至清償日止，按年息百分之5
      計算之利息，為有理由，應予准許。
五、兩造分別陳明願供擔保，分別請求宣告假執行或免為假執行
    ，經審核均無不合，爰各酌定相當之擔保金額，併准許之。
六、本件事證已臻明確，兩造其餘主張及舉證，核均與本件論斷
    無涉，爰不一一論列，附此敘明。
七、結論：本件原告之訴有理由，應依民事訴訟法第78條、第
    390條第2項、第392條，判決如主文。
中　　華　　民　　國　　94　　年　　8　　月　　 9 　　日
                  民事第二庭    法　官　楊明箴
以上正本係照原本作成。
如對本判決上訴，須於判決送達後20日內向本院提出上訴狀。
                                書記官　許麗汝
中　　華　　民　　國　　94　　年　　8　　月　　9　    日
